臺灣高等法院高雄分院刑事判決　　　　　　　　　九十二年度上易字第一四八七號
　　上　訴　人
　　即　被　告　乙○○
右上訴人因傷害案件，不服台灣高雄地方法院九十二年度易字第一六五二號中華民國
九十二年八月八日第一審判決（起訴案號：台灣高雄地方法院檢察署九十年度偵字第
一六六二０、一七一二一號），提起上訴，本院判決如左：
    主  文
原判決關於乙○○部分撤銷。
乙○○無罪。
    理  由
一、公訴意旨略以：被告乙○○與告訴人丙○○○（業經原審法院以傷害罪判處拘役
    五十日確定）係鄰居，於民國九十年五月十七日十時許，二人在被告位於高雄市
    苓雅區○○路一三五號住處，因被告向環保局檢舉告訴人製做年糕之鍋爐污染空
    氣之事發生爭執，竟分別基於傷害人身體之犯意而互毆拉扯，告訴人因摀住被告
    之口鼻，被告乃咬傷其手指，被告因而受有頭部外傷、右顳部撕裂傷六×○‧五
    ×一‧五公分、左眼眶外傷皮下瘀血五×○‧五公分、前胸挫傷及皮下瘀血等傷
    害，告訴人則受有前胸○‧五×○‧五公分紅腫傷、左虎口紅腫、拇指挫傷○‧
    五公分等傷害，因認被告涉犯刑法第二百七十七條第一項之傷害罪嫌云云。
二、按不能證明被告犯罪或其行為不罰者，應諭知無罪之判決，刑事訴訟法第三百零
    一條第一項定有明文。次按，「對於現在不法之侵害，而出於防衛自己或他人權
    利之行為，不罰。但防衛行為過當者，得減輕或免除其刑。」，刑法第二十三條
    定有明文，刑法上之甲當防衛，祇以基於排除現在不法之侵害為已足，防衛過當
    ，指防衛行為是否超越必要之程度，須就實施之情節而為判斷，即應就不法侵害
    者之攻擊方法與其緩急情勢，由客觀上審察防衛權利者之反擊行為，是否出於必
    要以定之（詳參最高法院六十三年台上字二一○四號判例）。又告訴人之告訴，
    係以使被告受刑事訴追為目的，是其陳述是否與事實相符，仍應調查其他證據以
    資審認（參照最高法院五十二年度台上字第一三００號判例）。
三、公訴人認被告涉犯傷害犯行，係以：同案被告即告訴人丙○○○之指訴，及同案
    被告蔡金昌、邱錦松陳稱：乙○○與丙○○○互毆等情、證人張宗禮證述：有看
    到乙○○及丙○○○發生爭執，雙方均有流血等語，以及告訴人之診斷證明書等
    ，為其論據。訊據上訴人即被告堅決否認有何傷害犯行，辯稱：當時丙○○○與
    其夫蔡金昌、女婿邱錦松三人持木棍毆打我，丙○○○以手摀住我的口鼻，我為
    求脫困，只好咬丙○○○的手，我是甲當防衛，不是故意傷害丙○○○，而丙○
    ○○前胸紅腫傷我不知道是如何造成的等語。經查：
(一)被告與告訴人於右揭時地發生爭執，告訴人與蔡金昌、邱錦松（後二人另由檢察
    官偵辦），三人共同基於傷害之意思，告訴人及邱錦松徒手，蔡金昌則持木棍一
    支，聯手毆打被告，告訴人並以手摀住被告之口鼻，邱錦松自後抱住被告，蔡金
    昌則持木棍毆擊被告，被告為求脫因，乃以其口咬傷告訴人之左手等事實，已據
    被告於警偵詢、原審及本院供述甚詳，核與證人即現場目擊者韓芳馨於本院證稱
    ：我與被告及告訴人均不認識，當時我們醫療團在被告住處對面為民眾做健康檢
    查，突然聽見被告住處內有大聲打架吵鬧的聲音，現場人很多，後來看見被告從
    屋內跑出來，全身都是血，還有兩、三個人，有男有女，手上拿著東西，繼續追
    出來圍著被告打等語相符，並有被告受傷情形之診斷證明書一份附卷可稽。
(二)告訴人雖指訴遭被告傷害，並提出診斷證明書為證。惟告訴人於偵審中坦承與被
    告發生推拉情事，另其於警詢時稱：蔡金昌、邱錦松是聽見我與乙○○互毆喊叫
    聲，才從隔壁家中趕到拉開我，乙○○的傷勢是與我互毆的云云，同案被告蔡金
    昌、邱錦松於警偵詢中亦否認毆打被告，並稱：是乙○○與丙○○○互毆云云。
    然依據被告及告訴人各自提出之診斷證明書觀之，被告受有頭部外傷、右顳部撕
    裂傷六×○‧五×一‧五公分、左眼眶外傷皮下瘀血五×○‧五公分、前胸挫傷
    及皮下瘀血等傷害，告訴人則受有前胸○‧五×○‧五公分紅腫傷、左虎口紅腫
    、拇指挫傷○‧五公分等傷害，足見被告之傷勢顯然較告訴人之傷勢為重，而案
    發當時，告訴人係五十五歲之女子，被告則係四十五歲之中年男子，倘若被告與
    告訴人係徒手互毆，衡諸常情，依其二人之性別、體能、年齡而論，告訴人應係
    居於劣勢，被告之傷勢斷無可能較告訴人重，況被告所受頭部外傷右顳部撕裂傷
    ，長度為六公分，深度為一‧五公分，顯非告訴人一人徒手毆擊被告所能造成，
    應係告訴人與他人共同以木棍等硬物毆擊被告所致，而告訴人所受傷勢僅係前胸
    ○‧五×○‧五公分紅腫傷、左虎口紅腫、拇指挫傷○‧五公分，傷勢甚微，被
    告若蓄意傷害告訴人，按諸一般經驗法則，告訴人所受傷害應不止如此而已。
(三)綜上各情，相互參合印證，足證被告所供及證人韓芳馨之證詞，應屬真實，堪予
    採信。至證人張宗禮於偵查中證述：當時我送金紙給蔡金昌，我與蔡金昌在他家
    門前聊天，聽見丙○○○在對面屋內喊救命，我跑過去，看見丙○○○手上流血
    ，與乙○○叫，乙○○也有流血，蔡金昌隨後趕到云云，核與前開證據不符，
    況證人張宗禮與告訴人及其夫蔡金昌係舊識，其前開證詞應係迴護告訴人及蔡金
    昌之詞，委無可取。又告訴人及同案被告蔡金昌、邱錦松前開供述，應係串卸之
    詞，不足採信。
(四)按以口咬人之手掌或以手推拉人之身體，可能造成手部或人體之傷害，此為具備
    通常智識之人所能認知之事實，且為一般人所能預見，行為人若有此預見而仍為
    之，其主觀上即具有傷害之認知與故意。被告於上開時地，確有咬告訴人之左手
    ，並與告訴人發生肢體推拉等情，固屬實情，而被告於口咬告訴人左手及推拉告
    訴人身體時，其主觀上應具有傷害之故意，雖可認定，惟被告於案發當時，係遭
    告訴人與蔡金昌、邱錦松三人聯手毆打，告訴人並以手摀住被告之口鼻，邱錦松
    自後抱住被告，蔡金昌則持木棍毆擊被告，已如前述，告訴人、蔡金昌、邱錦松
    三人之行為對被告而言顯係「現在不法之侵害行為」，因此，被告為求脫困而口
    咬告訴人左手及推拉告訴人，致告訴人受有前述傷害，應係為防衛自己權利而排
    除現在不法侵害之行為，屬甲當防衛行為，且依當時客觀情勢，被告上開行為，
    並未超越必要之程度，其防衛行為並無過當。被告所辯前揭情詞，堪予採信。
三、被告之傷害行為具有甲當防衛之阻卻違法事由，揆諸首揭說明，被告之行為不罰
    ，應為無罪之諭知。原審法院未查，遽定被告傷害罪刑，尚有未洽。被告上訴意
    旨執此指摘原判決不當，為有理由，應由本院撤銷原判決，另為無罪之判決。
據上論斷，應依刑事訴訟法第三百六十九條第一項前段、第三百六十四條、第三百零
一條第一項，判決如主文。
本案經檢察官羅建勛到庭執行職務。
中    華    民    國      九十三      年      一      月       二       日
                              臺灣高等法院高雄分院刑事第六庭
                                  審判長法官  王憲義
                                        法官  張意聰
                                        法官  范惠瑩
右甲本證明與原本無異。
不得上訴。
                                  法院書記官  呂明燕
中    華    民    國      九十三      年      一      月      二        日
